【裁判字號】    95,上易,323
【裁判日期】    951121
【裁判案由】    返還租賃土地等
【裁判全文】
臺灣高等法院民事判決                 95年度上易字第323號
上  訴  人  丁○○
訴訟代理人  葉宏基律師
上  訴  人  丙○○
被上訴人    乙○○
訴訟代理人  甲○○
上列當事人間給付違約金事件，上訴人對於中華民國94年9月5日
臺灣士林地方法院93年度重訴字第260號第一審判決提起上訴，
本院於95年11月7日言詞辯論終結，判決如下：
    主  文
原判決關於命上訴人丙○○給付超過新台幣陸拾萬陸仟肆佰伍拾
貳元，及上訴人丁○○應於被上訴人就上訴人丙○○之財產強制
執行無效果時，給付超過新台幣陸拾萬陸仟肆佰伍拾貳元部分，
及該部分假執行之宣告，暨關於訴訟費用之裁判（確定部分除外
）均廢棄。
前開廢棄部分，被上訴人在第一審之訴及其假執行之聲請均駁回
。
其餘上訴駁回。
第一、二審訴訟費用除確定部分外，由上訴人負擔二分之一，餘
由被上訴人負擔。
    事實及理由
一、按依民事訴訟法第56條第1款規定，訴訟標的對於共同訴訟
    之各人必須合一確定者，共同訴訟人中一人之行為有利益於
    共同訴訟人者，其效力及於全體。本件原審判決丙○○應給
    付被上訴人乙○○新台幣（下同）136萬2904元，丁○○於
    被上訴人乙○○就丙○○之財產強制執行無效果時，應給付
    被上訴人乙○○同上金額；其訴訟標的對於丙○○、丁○○
    屬必須合一確定，丁○○提起上訴之效力及於丙○○（按丙
    ○○原係逾期上訴），爰併列丙○○為上訴人（最高法院52
    年度台上字第1930號判例參照）。合先敘明。
二、上訴人聲明：（一）原判決關於不利上訴人部分廢棄。（二
    ）前開廢棄部分，被上訴人在第一審之訴及假執行之聲請均
    駁回。
    被上訴人聲明：上訴駁回。
三、被上訴人起訴主張：上訴人丙○○以上訴人丁○○為保證人
    ，與伊訂立土地租賃契約（下稱系爭租約），向伊承租坐落
    台北市○○區○○段2小段135、136地號土地內之平地部分
    約1000坪作為停車場用地，租賃期限自民國（下同）87年9
    月1日起至92年8月31日止，租金原為每月6萬7000元，嗣調
    升為每月7萬元。伊已於系爭租約到期2個月前以郵局存證信
    函通知上訴人丙○○不再續約，詎上訴人丙○○屆期並未搬
    遷，並自92年9月1日起拒付租金，經伊催告履行，均未置理
    ，伊得依租賃契約第8條第1款約定，沒收保證金15萬元。爰
    依系爭租約及保證之法律關係，請求上訴人丙○○給付自92
    年9月1日起至93年7月25日搬遷之日止，按租金75萬6452元
    加倍計算之違約金計151萬2904元，上訴人丁○○應負保證
    責任等情；求為命上訴人丙○○給付151萬2904元，上訴人
    丁○○於伊就上訴人丙○○之財產強制執行無效果時，應給
    付伊同上金額之判決（原審判決上訴人丙○○應給付被上訴
    人136萬2904元，上訴人丁○○應於被上訴人就上訴人丙○
    ○之財產強制執行無效果時，給付被上訴人136萬2904元；
    駁回被上訴人其餘之訴。上訴人丁○○就其敗訴部分，提起
    上訴；丙○○視同提起上訴。被上訴人就其敗訴部分，未提
    起上訴，已告確定；另被上訴人原起訴請求上訴人丙○○交
    還土地部分，經其在原審撤回起訴）。
    上訴人則以：上訴人丁○○於93年6月25日搬遷，上訴人丙
    ○○於同年7月25日搬遷。訴外人胡美琴曾代表被上訴人對
    伊等承諾若伊等於93年6月30日前搬走，願意幫伊等給付2
    個月租金及返還保證金15萬元。又被上訴人曾承諾伊等於4
    個月內搬走不算租金，應自請求之金額中扣除，另保證金15
    萬元亦應抵銷。被上訴人允許上訴人丙○○延期清償，上訴
    人丁○○依民法第755條規定，不負保證責任云云，資為抗
    辯。
四、兩造不爭執之事實：
（一）上訴人丙○○以上訴人丁○○為保證人，與被上訴人訂立
      系爭租約，向被上訴人租用土地作為停車場用地，租賃期
      限自87年9月1日起至92年8月31日止，被上訴人收受保證
      金15萬元。系爭土地於92年、93年之租金為每月7萬元。
（二）上訴人丁○○於93年6月25日搬遷，上訴人丙○○於93年7
      月25日搬遷。
（三）證據：土地租賃契約（見原審卷9-10頁）。
五、被上訴人請求上訴人丙○○給付違約金136萬2904元，上訴
    人丁○○應於被上訴人就丙○○之財產強制執行無效果時，
    給付被上訴人136萬2904元（即原審判決被上訴人勝訴部分
    ）；有無理由，詳如下述：
（一）經查兩造所訂系爭租約約定租賃期限至92年8月31日終止
      ，有系爭租約可稽（見原審卷9-10頁）；而上訴人丙○○
      自92年9月1日起未給付租金，至93年7月25日始完全搬遷
      ，為兩造所不爭執（見原審卷66頁）；上訴人丁○○雖於
      93年6月25日搬遷，惟上訴人丙○○既未搬遷，自未能認
      已將租賃土地返還被上訴人，依系爭租約第8條第2項約定
      ，上訴人丙○○應自92年9月1日至93年7月25日，支付被
      上訴人按租金1倍計算之違約金。被上訴人雖主張上訴人
      丙○○應給付伊按租金加計1倍計算之違約金云云，惟依
      系爭租約第8條第2項約定：「乙方（即上訴人丙○○）於
      終止租約或租約期滿不交還土地時即自終止租約或租賃期
      滿之翌日起乙方應支付按租金壹倍計算之違約金」（見原
      審卷10頁），並無應按租金加計1倍計算違約金之約定，
      被上訴人應僅得請求上訴人丙○○給付按租金1倍計算之
      違約金。按自92年9月1日起至93年7月25日止，共計10個
      月又25天，則按租金1倍計算之違約金計為75萬6452元（
      計算式：70,000元／月×10又25／31月＝756,451.61元，
      元以下4捨5入）。
（二）另上訴人雖抗辯被上訴人曾承諾若伊等於4個月內搬遷，
      該4個月免付租金，故伊等可免支付按4個月租金計算之違
      約金云云；惟查上訴人陳述伊等要求6個月搬遷，但被上
      訴人要求4個月內搬遷（見原審卷34頁）；經核與被上訴
      人陳述上訴人無理要求6個月搬遷，為此雙方爭議不斷等
      情（見原審卷55頁）相符；尚未能認兩造已就上訴人於4
      個內月搬遷，可免支付按4個月租金計算之違約金一節達
      成合意。縱認被上訴人曾承諾若上訴人於4個內月搬遷，
      該4個月免付按租金計算之違約金；惟上訴人並未於92年8
      月31日租期屆滿後4個月內搬遷，而係遲至93年7月25日始
      行搬遷，有如前述；上訴人自亦不得抗辯可免支付按4個
      月租金計算之違約金。
（三）又查依兩造所訂系爭租約第3條第3項約定：保證金15萬元
      於租賃期滿恢復原狀後無息退還；雖第8條第1項約定：「
      乙方（即上訴人丙○○）違約定使用或拖欠租金達1個月
      經甲方（即被上訴人）催限期繳納仍不支付時，甲方得終
      止租約並沒收保證金」（見原審卷9、10頁）；惟該第8條
      第1項約定係適用於租賃期限內之違約使用或拖欠租金之
      情形。系爭租約於92年8月31日屆期終止後，上訴人丙○
      ○未依約交還土地，應適用系爭租約第8條第2項約定支付
      違約金。經查上訴人丙○○支付租金至92年8月31日，於
      租期屆滿前，並無拖欠租金達1個月之情形，被上訴人不
      得主張依系爭租約第8條第1項約定沒收保證金。從而上訴
      人丙○○抗辯以該保證金15萬元與被上訴人之債權抵銷，
      應屬可採，故被上訴人所得請求之金額應為60萬6452元（
      即756,452元－150,000元＝606,452元）。
（四）末按當事人主張有利於己之事實，就其事實有舉證之責任
      ；就定有期限之債務為保證，保證人主張債權人允許主債
      務人延期清償，援引民法第755條之規定為抗辯時，對於
      債權人允許延期之事實負舉證責任。上訴人丁○○雖抗辯
      被上訴人曾承諾若上訴人於4個月內搬遷，4個月不算租金
      ，足認被上訴人已允許上訴人丙○○延期清償，依民法第
      755條規定，伊不負保證責任云云；惟查本件尚未能認兩
      造已就上訴人於4個內月搬遷，可免支付按4個月租金計算
      之違約金一節達成合意，已如前述；縱認被上訴人曾承諾
      若上訴人於4個月內搬遷，不用支付租金，然被上訴人該
      承諾僅係為催請上訴人如期搬遷所給予之誘因利益，並未
      能認係被上訴人同意上訴人丙○○延期搬遷；上訴人丁○
      ○抗辯伊可適用民法第755條規定不負保證責任云云，為
      不足採。另上訴人雖提出伊等於93年5月13日出具之承諾
      書，抗辯曾有訴外人胡美琴表示願代伊等支付租金（按上
      訴人丙○○與被上訴人間之系爭租約期限業已屆滿，故此
      處應為違約金），故伊等無須支付違約金云云；然為被上
      訴人所否認，而觀之上訴人所提出之承諾書係上訴人具名
      對訴外人胡美琴表示：承蒙胡美琴出面調解，並代替支付
      部分租金；上訴人承諾「最慢於93年6月30日遷清還地」
      （見原審卷37頁），然如前所述，上訴人係遲至93年7月
      25 日始自承租土地搬遷，並未依伊等所立承諾書之內容
      履行，縱有訴外人胡美琴出面調解兩造搬遷事宜及承諾願
      代上訴人支付系爭租約期滿後之違約金，亦屬上訴人與訴
      外人胡美琴間之約定，上訴人不得據此拒絕給付被上訴人
      系爭租約期限屆滿後之違約金，上訴人聲請訊問證人胡美
      琴，經核無調查之必要，附此敘明。
六、綜上所述，被上訴人依系爭租約及保證之法律關係，請求上
    訴人丙○○給付60萬6452元，上訴人丁○○應於被上訴人就
    上訴人丙○○之財產強制執行無效果時，給付被上訴人60萬
    6452元，為有理由，應予准許；至超過上開金額及上訴人丁
    ○○應負保證責任之請求，則不應准許。原判決就上開不應
    准許部分所為上訴人敗訴之判決，尚有未洽，上訴意旨指摘
    原判決此部分不當，求予廢棄改判，為有理由；就上開應准
    許部分所為上訴人敗訴之判決，並無不合，上訴意旨指摘原
    判決此部分不當，求予廢棄改判，為無理由。
七、兩造其餘之攻擊或防禦方法，及未經援用之證據，經本院斟
    酌後，認為均不足以影響本判決之結果，無逐一詳予論駁之
    必要，併此敘明。
八、據上論結，本件上訴為一部有理由，一部無理由，依民事訴
    訟法第450條、第449條第1項、第79條，判決如主文。
中    華    民    國    95    年    11    月    21    日
                  民事第八庭
                      審判長法  官  吳景源
                            法  官  連正義
                            法  官  鄭威莉
正本係照原本作成。
不得上訴。
中    華    民    國    95    年    11    月    22    日
                            書記官  秦慧榮


司法院資訊處製作；財團法人民間司法改革基金會備份。
